臺灣臺北地方法院刑事判決　　　　　　　　　　　　　九十三年度重訴字第一一號
　　公　訴　人　臺灣臺北地方法院檢察署檢察官
　　被　　　告　甲○○
　　　　　　　　　　　　國民
　　選任辯護人　徐鈴茱律師
　　　　　　　　施盈志律師
右列被告因殺人案件，經檢察官提起公訴（九十二年度偵緝字第三七０號），本院判
決如左：
    主  文
甲○○傷害人之身體，因而致人於死，處有期徒刑玖年。
    事  實
一、甲○○、王象義（本院另案審理）、陳昱達、鄭稚民（均業經不起訴處分確定）
    於民國（下同）九十二年七月九日凌晨三時四十分許，在台北市○○區○○路四
    十五之四十七號（五十二號攤位）張麗卿經營之小吃攤前，因飲酒聊天聲音過大
    而引發鄰桌客人葉建良不滿後遂起爭執並互相拉扯，王象義因遭葉建良踢倒在地
    ，遂以路邊持得之雨傘毆打葉建良（王象義傷害部分另案審理），在陳昱達、鄭
    稚民與葉建良拉扯過程中，因葉建良體型壯碩，陳昱達等三人漸感不支，甲○○
    竟基於傷害之犯意，擬持非其所有置於計程車上之水果刀一支，刺葉建良臀部，
    以停止雙方拉扯行為，惟在客觀上就該水果刀之鋒利，倘刺及人之臀部，有可能
    切斷股動脈、靜脈，造成大量失血，將有致人於死之可能認知，然主觀上卻無意
    使其發生，仍自車內取出長十公分、非其所有之水果刀一把，以全力自葉建良左
    臀部刺入，切斷葉建良之筋肉及股動脈靜脈後，造成大出血，致葉建良倒地不起
    後，甲○○等四人即乘車逃逸，甲○○並將作案用之水果刀丟棄於台北市○○區
    ○○路一帶後即潛逃出境。嗣葉建良於九十二年七月九日上午五時五十分因出血
    性休克造成死亡結果。
二、案經被害人葉建良之妻乙○○訴由台北市政府警察局松山分局報告偵辦。
    理  由
壹、被告不爭執之事實部分：
一、訊據被告否認有何殺人或傷害致死犯行，惟就下列事實不爭執：
    被告承認在九十二年七月九日凌晨三時四十分，在台北市○○區○○路四十五之
    四十七號攤位前與被害人葉建良發生爭執，被告有用水果刀刺被害人一刀。事後
    被害人送醫不治死亡。
二、本院之判斷：
  (一)經查被害人係遭人以刀長十公分左右之單刃刀，自被害人左側，右手反持刀由上
    略往內下刺入，致被害人因左臀部下緣遭受長十公分刺創，切斷筋肉及股動脈靜
    脈，造成大出血，而於九十二年七月九日上午五時五十分因出血性休克死亡，業
    據檢察官督同法醫師到場相驗明確，有台灣台北地方法院檢察署相驗屍體證明書
    、驗斷書、勘驗筆錄、法務部法醫研究所（九二）法醫所醫鑑字第○九八○號鑑
    定書各一份附卷可稽（均見相字卷）。
  (二)次查被告與王象義、陳昱達、鄭稚民等四人於上揭時地酒後與被害人發生爭執後
    ，被害人遭該四人中之一人刺殺後倒地，業經證人張麗卿於警訊及偵查中指述明
    確（相字卷第七頁反面、第十六頁反面、偵字卷第三頁反面）。復查刺殺被害人
    者為被告甲○○，亦經王象義、陳昱達、鄭稚民於警訊及偵查中陳稱屬實（均見
    偵字卷），足證被告之前揭自白，與事實相符。
貳、被告爭執之事實部分：
一、本件之爭點：
  (一)被告之刺殺行為，與被害人之死亡間，有無因果關係？
  (二)被告是否具有殺人之故意？
  (三)被告之刺殺行為，是否為正當防衛或緊急避難？
二、被告之辯解：
  (一)被害人雖受傷，但僅傷及大腿，應不致送命，且被害人體格壯碩，被告實在無法
    想像被害人竟然因此死亡。被害人是否因醫療過失而死亡？被害人是否投有鉅額
    意外險，而與其死亡有關？
  (二)被告為左撇子，卻以不慣用之右手反持刀、且刀長僅十公分、被害人受傷部位在
    大腿等情狀觀之，足證被告並無致人於死之故意。
  (三)案發當時，係因被害人先行咒罵被告等人，被告見狀，不斷向被害人道歉，但被
    害人卻車內取出球棒瘋狂毆打被告等人，並將王象義踢倒在地，因被害人挑釁在
    先，被告始基於正當防衛、緊急避難之意思，自車內取出水果刀，以阻止被害人
    行凶。
三、本院之判斷：
  (一)被告之刺殺行為，與被害人之死亡間有因果關係：
    1.經查被告僅刺殺被害人左臀部一刀，並非要害，且被害人身高達一百八十公分
      ，高壯發育良好，營養良好，有台灣台北地方法院檢察署驗斷書一份在卷可稽
      ，從而衡諸一般常情，被害人固然不及於死。惟查因被害人遭刺傷位置正好在
      右大腿骨（股骨）後方，切斷筋肉及股動脈靜脈，造成大出血，致被害人因出
      血性休克死亡，此外並無其他傷勢，亦有法務部法醫研究所鑑定書一份在卷可
      按，足證被告之刺殺行為，與被害人之死亡間有因果關係。
    2.次查台灣台北地方法院檢察署驗斷書第二頁雖載明：「左鎖骨下方有一疑醫療
      性針孔痕，冒出血液」，惟查證人丙○○即台灣台北地方法院檢察署檢驗員到
      庭結證稱：「（對驗斷書第二頁所示醫療針孔痕是何所指？）死者送到忠孝醫
      院時，由急診醫師處理後所留下的針孔。（這樣的針孔是否會導致被害人死亡
      ？）不至於，因為死因事後已經解剖鑑定出來。」（本院卷第一二六頁）。足
      證該項針孔與被害人之死亡間無因果關係。
    3.復查被害人為左臀部深切割傷合併大動脈破裂，大量失血於九十二年七月九日
      凌晨四時十五分送至台北市立忠孝醫院急診，經傷口止血及大量輸血、心肺復
      甦等方式均無效，而於五時五十分發出死亡通知，有該院函文一份在卷可按。
      再查依該院急診病歷所示，救護人員於凌晨三時五十七分接獲通知，於四時抵
      達案發現場，當時發現左臀部割到大動脈，有十五公分之撕裂傷，大量失血，
      經救護人員施以急救處置包括維持呼吸道、包紮止血，再於四時十一分離開現
      場，並於四時十五分送達該院，到院時臀部下方有傷口，未再流血，外觀冰冷
      ，有該院急診病歷一份附卷可稽（本院卷第五十九頁、第六十九頁）。足證被
      害人於受傷後，救護人員急救過程並無延誤；至於被害人到達醫院時並未流血
      ，應係急救人員已事先施以止血措施之故。又證人丙○○即台灣台北地方法院
      檢察署檢驗員到庭結證稱：「（根據病歷死者四點十五分時並未流血，你是否
      知道？）不知道。（依你的判斷，此是否是醫療疏失所造成，如果你當時知道
      是否影響你死因鑑定結果？）不會，因為解剖後已經找到死因，至於是否有醫
      療過失無法回答」（本院卷第一二七頁）。從而被害人既係因筋肉及股動脈靜
      脈切斷，造成大出血，致出血性休克死亡，已如前述，此外復查無其他證據足
      以證明救護人員有何醫療過失，而與被害人之死亡有何因果關係，是被告此部
      分所辯，並不足採。
    4.再查法務部法醫研究所鑑定書第三頁雖載明：「死者：：右頸部有醫療用導管
      」，顯然亦係急診醫師處理後所遺留，與被害人之死亡間無因果關係。
    5.又查被害人生前雖曾於八十年、八十六年間分別與國泰人壽保險股份有限公司
      締結三件保險契約，並於死亡後由指定受益人獲賠保險金新台幣（下同）五百
      七十七萬二千五百三十四元，有該公司函附資料可證（本院卷第三十八頁）；
      復於八十九年間向三商美邦人壽保險股份有限公司締結一件保險契約，並於死
      亡後由指定受益人獲賠保險金約二百八十萬元（依要保書所示）。惟查依據被
      害人生前投保時間所示，與本件案發時間相隔甚久，就其投保金額觀察，並無
      偏高之情形，且本件案發事由係因酒後口角爭端所起，衡情應無詐害保險之可
      能。是被告此部分所辯，亦不足採。
  (二)被告並無殺人故意，而僅有傷害故意，且被告在客觀上能預見因傷致死之結果：
    1.經查被告僅持水果刀刺殺被害人左臀部一刀，已如前述，則被告刺殺被害人左
      臀部位既非人體要害，且刺殺次數又僅有一次，足證被告主觀上僅有傷害故意
      ，並無剝奪被害人生命之意思。
    2.次查被告刺殺被害人左臀部一刀，雖原無致被害人於死之決心，但傷害係破壞
      人身組織之行為，被害人受傷後因左臀部深切割傷合併大動脈破裂，大量失血
      致死，則此種死亡結果，雖非被告事前主觀有意使其發生，但衡諸一般社會常
      情，應為社會常情，被告客觀上所能知悉。是被告無殺人故意所辯，應屬可信
      。
  (三)被告之行為，並不構成正當防衛或緊急避難：
    1.按所謂正當防衛，係指針對現在進行中之不法侵害或攻擊行為所為之必要防衛
      。經查本件案發緣起，雖係因被害人先出言挑釁，再與王象義互相拉扯，王象
      義遂持路邊拾得之雨傘、被害人持騎車內之球棒互毆。惟查被害人初始僅係口
      出惡言，尚未進而逞凶，因此並無不法之侵害可言；至於被害人與王象義之間
      ，無從分別何方為不法侵害之互毆行為，亦均不得主張正當防衛權。次查被害
      人係與王象義互毆，並未攻擊本件被告，則被告並未遭受正在進行之侵害或攻
      擊，當然不得主張正當防衛。是被告此部分所辯，並不可採。
    2.次按所謂緊急避難，係指自己或他人之生命、身體、自由、財產等法益，現在
      正處於緊急危難中，非立即避險，則此等現在之危險，即將成為實害，因此在
      客觀上係不得已，在主觀上係出於救助意思而為之避難行為。
      (1)經查九十二年七月九日凌晨，被告等四人於案發地點飲酒，於凌晨三時許，
        被害人不滿被告等人聊天聲音過大，雙方發生爭執，由被告先向被害人道歉
        ，王象義見狀怕被告吃虧亦上前，其間陳昱達上廁所回來，問鄭稚民怎麼回
        事，鄭稚民答稱不知道，陳昱達復上前欲了解，結果被害人從其車內取出一
        支球棒與王象義互毆，並將王象義踢倒在地，陳昱達、鄭稚民便上前欲搶奪
        球棒，被告便打開其車門，欲尋找板手抵擋未果，遂持水果刀欲搶球棒，嗣
        後鄭稚民亦遭打倒在地，被告情急之下即刺殺被害人左後大腿，陳昱達搶得
        球棒後，被害人即跌坐在地等情，業經被告（偵緝卷第十八頁、第二十六頁
        ）王象義（偵字卷第二十一億反面）、鄭稚民（偵字卷第二十七頁反面）、
        陳昱達（偵字卷第十五頁反面）於警訊時陳述無誤。
      (2)次查被告雖辯稱為營救友人王象義，乃持刀欲搶奪被害人所持之球棒云云。
        惟查案發緣起僅係因飲酒聊天聲音過大等細故口角，雙方爭執期間，陳昱達
        甚至仍有時間從容地去上廁所，足證王象義之生命、身體、自由、財產等法
        益，並未處於緊急危難中，被告自無從實施緊急避難行為。再查被告縱使欲
        搶奪被害人所持之球棒，則以徒手為之即可，不須持刀，足證被告持刀刺殺
        被害人之行為，並非客觀上不得已之避難行為。是被告此部分所辯，並不可
        採。
四、論罪：
  (一)核被告所為，係犯刑法第二百七十七條第二項傷害致死罪。
  (二)次按公訴人起訴法條雖為刑法第二百七十一條第一項殺人罪，惟查被告並無殺人
    故意，而僅有傷害故意，且被告在主觀上雖無意發生死亡之結果，然客觀上能知
    悉因傷致死之結果，已如前述，是公訴人起訴法條容有未洽，應予變更。
五、科刑：
    爰審酌被告僅因口角細故，即輕率持刀刺殺被害人致死，並未將被害人送醫急救
    ，且畏罪潛逃大陸地區，迄未賠償被害人家屬所受損害，惟經通緝後自行回國投
    案，坦承部分犯行，並無犯罪前科，尚屬初犯等一切情狀，量處如主文所示之刑
    ，以示懲儆。
六、沒收：
    又被告持有供犯罪所用之水果刀一把，並未為警查獲，既未扣案，無從鑑定其是
    否為槍砲彈藥刀械管制條例公告查禁之刀械，不能證明該刀屬違禁物，且被告亦
    供稱非其所有，爰不予宣告沒收，併此敘明。
七、應適用之法條：
    應依刑事訴訟法第二百九十九條第一項前段、第三百條，刑法第二百七十七條第
    二項，判決如主文。
本案經檢察官蔡立文到庭執行職務
中　　　華　　　民　　　國　　九十三　　年　　　六　　　月　　三十 　　 日
                                    臺灣臺北地方法院刑事第三庭
                                        審判長法  官  劉 慧 芬
                                              法  官  歐陽漢菁
                                              法  官  邱    琦
右正本證明與原本無異。
如不服本判決，應於判決送達後十日內，向本院提出上訴狀。
                                              書記官  林 素 霜
中　　　華　　　民　　　國　　九十三　　年　　　七　　　月　　  一  　　日
附錄本案論罪科刑法條：
刑法第二百七十七條：
傷害人之身體或健康者，處三年以下有期徒刑、拘役或一千元以下罰金。
犯前項之罪因而致人於死者，處無期徒刑或七年以上有期徒刑；致重傷者，處三年以
上十年以下有期徒刑。
